【裁判字號】    97,交抗,327
【裁判日期】    970626
【裁判案由】    聲明異議
【裁判全文】
臺灣高等法院高雄分院刑事裁定         97年度交抗字第327號
抗  告  人  交通部公路總局高雄區監理所
法定代理人  陳新彬
受  處分人  甲○○
上列抗告人因違反道路交通管理處罰條例聲明異議案件，不服臺
灣高雄地方法院中華民國97年5 月30日裁定（97年度交聲字第88
8 號），提起抗告，本院裁定如下：
    主  文
抗告駁回。
    理  由
一、抗告意旨略稱：
  (一)有關「一行為同時觸犯刑事法律及違反行政法上義務規定，
    經檢察官依刑事訴訟法第253 條之1 為緩起訴處分後，行政
    機關得否就該違反行政法上義務再處以行政罰」之事項，法
    務部行政罰法諮詢小組第1 次會議紀錄「緩起訴者乃附條件
    的不起訴處分，亦即是不起訴的一種，此觀諸刑事訴訟法第
    256 條規定自明，既為不起訴即依不起訴處理。檢察官為緩
    起訴處分時依刑事訴訟法第253 條之2 第1 項規定對被告所
    為之指示及課予之負擔，係一種特殊的處遇措施，並非刑罰
    。因此，刑事案件經檢察官為緩起訴處分確定後，宜視同不
    起訴處分確定，依行政罰法第26條第2 項規定，得依違反行
    政法上義務規定裁處之。」作成結論，另有關「新修正道路
    交通管理處罰條例部分條文與行政罰法間之法理及意見」乙
    案，交通部95年7 月17日交路字第0950006986號函釋在案，
    謹請參酌。
  (二)另依據臺灣高雄地方法院95年度交聲字第500 號裁定見解略
    以「、、緩起訴期間屆滿前，逕予行政裁罰，將使受處分人
    有同時遭受行政處罰及刑事訴追之危險、、」「、、異議人
    前開酒後駕車經測試檢定超過規定標準之行為，顯係一行為
    同時觸犯刑事法律及違反行政法上義務規定，前開緩起訴期
    間既未屆滿，、、應將原處分機關內關於罰鍰部份予以撤銷
    ，由原處分機關另循其他法定程序處理，方屬適法、、」。
  (三)查本案經臺灣高雄地方法院檢察署檢察官依95年度偵字第27
    373 號予以緩起訴1 年處分確定，復依據臺灣高雄地方法院
    95年度交聲字第500 號裁定見解，本所依前述規定於緩起訴
    屆滿後97年4 月8 日以高監營裁字裁80-N00000000號裁決書
    處罰異議人行政處分罰鍰新台幣4 萬5,000 元并施以道安講
    習，應無不合，為加強道路交通管理，維護交通秩序，確保
    交通安全，謹請鈞院撤銷原裁定，維持本所裁決云云。
二、本案經本院審理結果，認第一審裁定認事用法均無不當，應
    予維持，並引用第一審裁定書記載之理由（如附件）。
三、按觸犯刑事法律之犯罪行為，除得經檢察官之起訴，並由法
    院審理後，為有罪科刑、無罪、免訴、不受理、不付審理之
    裁判外；如檢察官認該行為所涉為死刑、無期徒刑或最輕本
    刑3 年以上有期徒刑以外之罪，於參酌刑法第57條所列事項
    及公共利益之維護，認以緩起訴為適當者，得定1 年以上3
    年以下之緩起訴期間為緩起訴處分，並同時命被告為一定之
    金錢給付，因該金錢給付係附隨於緩起訴處分之負擔，性質
    上雖非刑罰，惟就被告而言，仍不無被強制剝奪財產權之性
    質，仍屬其為犯罪所付出之代價，其於刑事訴訟程序中由檢
    察官命被告支付一定金額，乃剝奪其財產權之處罰，雖與刑
    法中罰金刑有異，無須經法院判決，應認仍屬被告犯罪，依
    刑事法律所為之處罰。而屬行政罰法第26條規定：「一行為
    同時觸犯刑事法律及違反行政法上義務規定者，依刑事法律
    處罰之」，所稱之「依刑事法律處罰之」。
四、本件受處分人因酒後駕車，且呼氣酒精濃度高達每公升0.79
    毫克，違反道路交通管理處罰條例第35條第1 項第1 款規定
    ，經員警當場製單舉發，復經臺灣高雄地方法院檢察署檢察
    官偵查後，以95年度偵字第27373 號為緩起訴處分，緩起訴
    期間為1 年，並命受處分人於收到檢察官緩起訴處分命令通
    知書後4 個月內，支付新台幣3 萬元予財團法人台灣更生保
    護會高雄分會，該緩起訴處分並於96年11月30日確定等情，
    有高雄縣警察局舉發違反道路交通管理事件通知單、交通部
    公路總局高雄區○○○○○道路交通管理事件裁決書、上開
    緩起訴處分書、郵政跨行匯款申請書及臺灣高等法院被告前
    案紀錄表附卷足憑，原審因而裁定撤銷原處分關於科罰緩4
    萬5,000 元部分，另為不罰之諭知，經核即無不當。
五、按交通部95年7 月17日交路字第0950006986號函釋固認為汽
    車駕駛人酒後駕車之行為，於受緩起訴處分後，仍得再予行
    政裁罰，惟按法官依據法律獨立審判，為憲法第80條所明定
    ，且依司法院大法官會議釋字第137 號、216 號解釋意旨，
    各機關依其職掌就有關法規為釋示之行政命令，法官於審判
    案件時，固可予以引用，但仍得依據法律，表示適當之不同
    見解，並不受其拘束。
六、臺灣高雄地方法院95年度交聲字第500 號裁定理由四固明
    「在緩起訴處分期間屆滿前，仍存有雙重處罰之危險，原處
    分機關自不得於緩起訴期間屆滿前，就行為人之同一行為再
    為行政裁罰」，然此僅為撤銷前次處分之理由之一，該裁定
    於理由三即已說明「關於罰鍰部分，應依行政罰法第26條及
    道路交通管理處罰條例第10條規定移送地方法院檢察署處理
    ，不得逕依道路交通管理處罰條例第35條第1 項第1 款規定
    裁處行為人罰鍰之行政罰」，尚不能由前開理由四中之述
    反面推論認為緩起訴處分期間屆滿後即可處罰。
七、本件抗告沒有理由，應予駁回。
八、據上論結，應依道路交通案件處理辦法第26條、刑事訴訟法
    第412條，裁定如主文。
中    華    民    國    97    年    6     月    26    日
                  刑事第二庭    審判長法  官   林正雄
                                      法  官   陳啟造
                                      法  官   黃壽燕
以上正本證明與原本無異。
本裁定不得再抗告。
中    華    民    國    97    年    6     月    27    日
                                      書記官   高惠珠
                                                     W
附件：
臺灣高雄地方法院交通事件裁定         97年度交聲字第888號
原處分機關  交通部公路總局高雄區監理所
異  議  人
即受處分人  甲○○
上列異議人即受處分人因違反道路交通管理處罰條例案件，對於
交通部公路總局高雄區監理所民國97年4 月8 日所為之處分（原
處分案號：高監營裁字第裁80-N00000000號），聲明異議，本院
裁定如下：
    主  文
原處分關於罰鍰新台幣肆萬伍仟元之處分撤銷。
前項撤銷部分，甲○○不罰。
其他異議駁回。
    理  由
一、聲明異議意旨略以：異議人即受處分人甲○○於民國95年10
    月2 日晚上10時40分許，飲酒後其呼氣酒精濃度超過每公升
    0.55毫克以上之標準（每公升0.79毫克），仍駕駛車牌號碼
    PZ6-587 號重型機車，行經高雄縣鳥松鄉○○○○○路口而
    為警查獲製單舉發，原處分機關因而裁處異議人新台幣（下
    同）4 萬5 千元罰鍰，並施以道安講習；惟異議人因上開公
    共危險犯行，業經台灣高雄地方法院檢察署檢察官以95年度
    偵字第27373 號為緩起訴處分確定，並已履行緩起訴處分所
    附繳納3 萬元予更生保護會之條件，是原處分機關對此行為
    重複開罰，顯然違反「一事不兩罰」之原則，為此依法聲明
    異議，請求撤銷原處分等語。
二、按汽車駕駛人，駕駛汽車經測試檢定有酒精濃度超過規定標
    準之情形者，處新臺幣1 萬5,000 元以上6 萬元以下罰鍰，
    並當場移置保管該汽車及吊扣其駕駛執照1 年；有第35條第
    1 項規定之情形者，應接受道路交通安全講習，道路交通管
    理處罰條例第24條第1 項第2 款、35條第1 項第1 款分別定
    有明文。又一行為同時觸犯刑事法律及違反行政法上義務規
    定者，依刑事法律處罰之。但其行為應處以其他種類行政罰
    或得沒入之物而未經法院宣告沒收者，亦得裁處之。前項行
    為如經不起訴處分或為無罪、免訴、不受理、不付審理之裁
    判確定者，得依違反行政法上義務規定裁處之。行政罰法第
    26條亦有明文規定。
三、經查：
  (一)本件異議人於上開時、地酒後駕車為警查獲，經臺灣高雄地
    方法院檢察署檢察官於95年10月31日以95年度偵字第27373
    號為緩起訴處分，緩起訴期間為1 年。並命受處分人於收到
    檢察官緩起訴處分命令通知書後4 個月內，支付新台幣3 萬
    元予財團法人臺灣更生保護會高雄分會，該緩起訴處分並於
    96年11月30日確定等情，有高雄縣警察局舉發違反道路交通
    管理事件通知單、交通部公路總局高雄區○○○○○道路交
    通管理事件裁決書、上開緩起訴處分書、郵政跨行匯款申請
    書及臺灣高等法院被告前案紀錄表附卷足憑，是此部份之事
    實，先予認定。
  (二)行政罰法第26條固明定一事不二罰，依其立法理由觀之，「
    一行為同時觸犯刑事法律及違反行政法上義務規定時，由於
    刑罰與行政罰同屬對不法行為之制裁，而刑罰之懲罰作用較
    強，故依刑事法律處罰，即足資警惕時，實無為一事二罰再
    處行政罰之必要。且刑事法律處罰，由法院依法定程序為之
    ，較符合正當法律程序，應予優先適用。但罰鍰以外之沒入
    或其他種類行政罰，因兼具維護公共秩序之作用，為達行政
    目的，行政機關仍得併與裁處。」故刑罰與行政罰，其處罰
    行為人違法行為之目的相同。若依刑事法律處罰，已足資警
    惕行為人時，實無為一事二罰再處行政罰之必要。刑事訴訟
    法第253 條之2 規定，命被告為金錢給付、勞務給付及處遇
    措施的部分，應得被告之同意（因涉及被告之人身自由及財
    產的拘束，且產生未經裁判即終局處理案件之實質效果，自
    應考慮被告之意願）。上開金錢給付、勞務提供雖均不屬「
    刑罰」性質，但實質上均係對行為人的制裁，並且也造成行
    為人財產、自由、尊嚴等權利不利的影響。故本件檢察官所
    為對於異議人為緩起訴處分，並命向財團法人臺灣更生保護
    會高雄分會繳交3 萬元，已產生實質刑罰之效果，而非不起
    訴處分甚明。是則，本件對於金錢裁罰部分，已依懲罰作用
    較強之刑事法律制裁後，即無再依行政法為相同處罰之必要
    。
  (三)另道路交通管理處罰條例第35條第8 項規定：「前項汽車駕
    駛人，經裁判確定處以罰金低於本條例第92條第3 項所訂最
    低罰鍰基準規定者，應依本條例裁決繳納不足最低罰鍰之部
    分。」從而，本件緩起訴處分命異議人向財團法人臺灣更生
    保護會高雄分會支付3 萬元，似低於行政罰所裁處金額4 萬
    5 千元，應否依上開條例之意旨命異議人繳納不足最低罰鍰
    之部分，即有疑義。惟刑事訴訟法第253 條之2 第4 款命被
    告「向公庫或指定之公益團體、地方自治團體支付一定之金
    額」，非屬道路交通管理處罰條例第35條第8 項之「經裁判
    確定處以罰金」。蓋依文義解釋，檢察官之命被告支付一定
    金額，並非「經裁判確定處以罰金」。又檢察官命被告支付
    一定之金額，尚須被告同意，與法院之裁判性質上屬於司法
    裁判不同。再者，檢察官命被告支付一定金額，經被告同意
    後予以緩起訴，如被告不同意時，檢察官即聲請法院簡易判
    決處刑或提起公訴，被告仍有被法院判決處拘役或有期徒刑
    之自由刑之虞，一旦處拘役或有期徒刑時，則與該條例第35
    條第8 項經「裁判確定處以罰金」之僅限於罰金刑（財產刑
    ）不同，且處拘役或有期徒刑如易科罰金尚不得抵繳交通罰
    鍰，故被告仍有同意緩起訴而支付一定金額之實益（法務部
    96年7 月2 日法檢字第0960802396號函示）。故檢察官於上
    開緩起訴時，已考量本件異議人無前科，且於犯後坦承犯行
    ，未造成重大損害等情，對異議人處以緩起訴之期間1 年，
    並經由異議人同意命其向財團法人臺灣更生保護會高雄分會
    支付3 萬元，認異議人應知所警惕，無再犯之虞，對於公共
    利益之維護已無礙，自無再另處以捐款與原處分罰鍰差額之
    必要。
四、綜上所述，異議人因酒後駕車部分，既經台灣高雄地方法院
    檢察署檢察官為緩起訴處分確定，依行政罰法第26條第1 項
    前段規定，即無再依道路交通管理處罰條例第35條第1 項第
    1 款裁處行政罰鍰之餘地，異議人就此部分聲明異議，為有
    理由。原處分機關未考量上情，竟仍科處異議人罰鍰4 萬5
    千元，即有違誤，是本件異議就此部分為有理由，應由本院
    將此部分予以撤銷，並為異議人不罰之諭知。至異議人上開
    酒後駕車違反道路交通管理處罰條例第35條第1 項第1 款之
    行為，應接受道路安全交通講習之部分，因該項講習為行政
    罰法第26條第1 項但書所規定之「其他種類行政罰」之屬，
    是原處分機關對異議人裁處施以道路安全交通講習之行政罰
    ，並無違反一事不兩罰之問題，與法並無不合。是異議人就
    此部分之異議為無理由，應予駁回。
五、據上論斷，應依道路交通案件處理辦法第19條、第20條，裁
    定如主文。
中    華    民    國    97    年    5     月    30    日
                    交通法庭  法  官  王俊彥
如不服本裁定應於送達後5日內向本院提出抗告狀。
以上正本證明與原本無異。
中    華    民    國    97    年    6     月    3     日
                              書記官  鄭永媚


司法院資訊處製作；財團法人民間司法改革基金會備份。
